【裁判字號】    97,台上,1872
【裁判日期】    970501
【裁判案由】    貪污
【裁判全文】
最高法院刑事判決            九十七年度台上字第一八七二號
上  訴  人  甲○○
選任辯護人  鄭丹逢律師
上列上訴人因貪污案件，不服台灣高等法院中華民國九十六年十
二月二十五日第二審判決（九十六年度上訴字第二四０八號，起
訴案號：台灣士林地方法院檢察署九十五年度偵字第三九七七、
三九九四號），提起上訴，本院判決如下：
    主  文
原判決撤銷，發回台灣高等法院。
    理  由
本件原判決撤銷第一審不當之科刑判決，變更起訴法條，改判仍
論處上訴人甲○○連續受公務機關委託承辦公務之人，藉勢、藉
端勒索財物罪刑，固非無見。
惟查：(一)、有罪判決書之犯罪事實欄，應翔實明確記載符合犯罪
構成要件之具體社會事實，始足為適用法律之依據。而貪污治罪
條例第四條第一項第二款所指藉勢或藉端勒索財物罪，係指行為
人憑藉權勢、權力或假藉端由，以恫嚇或脅迫之手段，使人畏懼
而交付財物。原判決事實欄僅記載：「甲○○……服務於台北市
政府工務局養護工程處（下稱養工處）……其於民國九十三年一
月一日起至九十四年七月十一日……服務單位均在養工處五分隊
，主要工作內容為道路巡視員，負責台北市○○區○道路巡查，
並有依其巡查結果，呈報所屬養工處依市區道路條例第二十七條
第二項第二款規定，以『台北市政府工務局養護工程處道路違規
改善傳真通知函（Ｂ）』（下稱『道路違規改善傳真通知函（Ｂ
）』）通知工程主管機關（構）、管線事業機構或起造人，命其
限期完成修復，及繼續追蹤查報修復情形，如未限期完成修復，
須呈報所屬養工處，依市區道路條例第三十三條規定處以罰鍰，
並再以『台北市政府工務局養護工程處道路違規罰處傳真通知函
（Ａ）』（下稱『道路違規罰處傳真通知函（Ａ）』）通知限期
修復及連續處罰之權限，係受地方自治團體依法委託，從事與委
託機關權限有關之公共事務，亦係依法令而為受公務機關委託承
辦公務之人……因職務上知悉夆典科技開發股份有限公司……向
管線事業機構台灣電力股份有限公司台北北區營業處（下稱台電
北北區處）承包預埋及擴建等須挖掘市區道路之工程，並將部分
小規模工程轉包予泰瓚工程股份有限公司（下稱泰瓚公司），泰
瓚公司因此須在其巡查責任區域內挖掘市區道路施工等情事，乃
認有機可乘，意圖為自己不法之所有，基於藉端、藉勢勒索財物
之概括犯意，倚藉其具有前揭查報之權勢，而於：……九十三年
八、九月間某日，與同事至ＫＴＶ唱歌飲宴聚餐，乃於隔日，在
不詳地點，於數小時內，接續向泰瓚公司負責人池啟隆要求負擔
飲宴費用新台幣（下同）五千元及三千元，池啟隆因擔心遭開單
增加公司成本，乃依要求給付五千元及三千元，合計八千元……
於九十三年八、九月間某日，前往泰瓚公司位於台北市○○區○
○路六０一號辦公室內，向泰瓚公司負責人池啟隆要求依該公司
在其轄區內之工程，按每平方公尺二十元之價格支付禮金，池啟
隆因害怕遭開單增加公司成本，為省麻煩乃勉為同意以每平方公
尺十元之價格支付，甲○○乃於(1)九十三年九月六至八日某日，
因泰瓚公司位於台北市○○區○○路、天母東路管線預埋工程施
工，而前往台北市○○路六０一號泰瓚公司辦公室，向池啟隆索
得一萬元、(2)於九十三年十二月二十七日前後，因泰瓚公司位於
台北市○○區○○路、東山路管路擴建工程施工，而前往台北市
○○路六０一號泰瓚公司辦公室，向池啟隆索得一萬元、(3)於九
十四年四月間某日，因泰瓚公司位於台北市○○區○○路二一二
巷施工，而前往台北市○○路六０一號泰瓚公司辦公室，向池啟
隆索得一萬元」等情（見原判決第一頁事實欄第一行至第二頁第
十二行、第二頁第二十八行至第三頁第十四行），而對上訴人於
九十三年八、九月間某日，在不詳地點接續向池啟隆要求負擔飲
宴費用五千元、三千元，及在泰瓚公司辦公室內，向池啟隆要求
依該公司在其轄區內之工程，按每平方公尺二十元之價格支付禮
金時，如何之出以恫嚇或脅迫手段及池啟隆是否因上訴人之恫嚇
或脅迫致心生畏懼而交付前開飲宴費用八千元等攸關上訴人此部
分行為是否成立藉勢或藉端勒索財物罪之事項，並未明確認定，
詳細記載，本院已無從判斷其適用法令當否。(二)、有罪之判決書
，對於被告有利之證據不採納者，應記載其理由，刑事訴訟法第
三百十條第二款定有明文。原判決事實認定：上訴人曾於九十四
年一月二十日上午八時四十六分許，前往泰瓚公司辦公室，表示
已就該公司在某施工工地之施工缺失，開立「道路違規改善傳真
通知函（Ｂ）」二張，如不給付一萬元，會將「道路違規改善傳
真通知函（Ｂ）」改為「道路違規罰處傳真通知函（Ａ）」，併
罰款六萬元，致池啟隆畏懼其權勢，而於同日九時三分許交付一
萬元予上訴人等情（見原判決第三頁第十五行至第十九行），理
由內則以上訴人於九十四年一月二十日前是否確曾依程序向所屬
養工處呈報後就泰瓚公司之施工工程開立「道路違規改善傳真通
知函（Ｂ）」乙節，雖因台電北北區處就此未設專人管理，無法
提供書證、物證以資查考，然此部分已經證人池啟隆證述明確，
據謂尚不因缺乏書證或物證而得為上訴人有利之認定（見原判決
第十一頁第十五行至第二十二行）。然依卷附「台北市政府工務
局養工處第五分隊九十三、九十四年開立台電北北區處改善Ｂ單
情形」資料所載，上訴人於九十三、九十四年間，僅於九十四年
三月十五日及同年五月三十一日各開立「道路違規改善傳真通知
函（Ｂ）」一張，於九十四年一月二十日以前則未曾開立該通知
函（見偵字第三九七七號卷第一七五頁）。倘若無訛，池啟隆證
陳上訴人於前揭時地以已對泰瓚公司開立二張「道路違規改善傳
真通知函（Ｂ）」，如不給付一萬元，會將該函改為「道路違規
罰處傳真通知函（Ａ）」，併罰款六萬元云云，是否屬實？可否
採信？即仍值詳酌。實情為何？攸關上訴人此部分行為是否成立
藉勢或藉端勒索財物罪，於其利益難謂無重大關係，原審未進一
步予以究明，對前開有利於上訴人之證據，如何不足採納，理由
內復未置一詞，遽行判決，並嫌速斷而難昭折服。以上，或係上
訴意旨所指摘，或為本院得依職權調查之事項，應認原判決有撤
銷發回更審之原因。
據上論結，應依刑事訴訟法第三百九十七條、第四百零一條，判
決如主文。
中    華    民    國  九十七  年    五    月    一    日
                      最高法院刑事第八庭
                          審判長法官  謝  俊  雄
                                法官  陳  世  雄
                                法官  魏  新  和
                                法官  吳  信  銘
                                法官  徐  文  亮
      本件正本證明與原本無異
                                      書  記  官
中    華    民    國  九十七  年    五    月    八    日
                                                      K


司法院資訊處製作；財團法人民間司法改革基金會備份。
